【裁判字號】    99,台上,444
【裁判日期】    990316
【裁判案由】    塗銷移轉登記
【裁判全文】
最高法院民事判決              九十九年度台上字第四四四號
上  訴  人  乙○○
            丙○○
共      同
訴訟代理人  黃秀蘭律師
被 上訴 人  甲○○
訴訟代理人  李尚澤律師
上列當事人間請求塗銷移轉登記事件，上訴人對於中華民國九十
八年十月十四日台灣高等法院第二審判決（九十八年度重上字第
一七八號），提起上訴，本院判決如下：
    主  文
原判決廢棄，發回台灣高等法院。
    理  由
本件被上訴人主張：系爭門牌號碼台北市○○○路○段二三三巷
十一號四樓、六樓、九號地下一樓之建物及台北市○○區○○段
二小段六○○號，權利範圍十二分之二之土地（下稱系爭房地）
為伊與上訴人乙○○婚後購置之財產，登記為乙○○所有。乙○
○竟於民國九十六年七月三十日以買賣為原因移轉登記為上訴人
丙○○所有，實際為無償行為。嗣乙○○於九十六年十一月訴請
離婚，伊始知悉上訴人間之行為，不問有償、無償，均損害伊之
剩餘財產分配請求權。爰依民法第一千零二十條之一第一項、第
二項規定，為先、備位請求，求為命撤銷上訴人間就系爭房地所
為之買賣行為、所有權移轉登記之物權行為，暨上訴人丙○○塗
銷該所有權移轉登記之判決。
上訴人則以：系爭房地由乙○○以總價新台幣（下同）六千六百
萬元出售予丙○○。丙○○除於買賣成立當時給付現金一百多萬
元外，並陸續以匯款方式支付價金一千九百多萬元，非無償行為
。被上訴人未就丙○○未支付價金及明知系爭買賣行為有害其剩
餘財產分配請求權之情事負舉證責任，其請求即屬無據等語，資
為抗辯。
原審廢棄第一審所為被上訴人敗訴之判決，改判如其先位聲明，
係以：系爭房地為被上訴人與上訴人乙○○婚後取得財產，登記
為乙○○所有。乙○○於九十六年七月間以買賣為原因移轉登記
為丙○○所有，以及丙○○支付乙○○九百四十七萬五千元等情
，固為兩造不爭執之事實。然查被上訴人自九十四年一月起支付
乙○○及子女相關費用已逾一億餘元，並依其與乙○○簽訂協議
書、補充協議書之約定按月匯款一百二十萬元等情，有被上訴人
提出支出明細表記載可稽，已見乙○○應無資金缺乏之問題。參
酌上訴人間就系爭房地之買賣，並未訂定書面契約，僅以口頭約
定買賣價金為六千六百萬元，於買賣契約成立時僅收現金一百餘
萬元，除與一般不動產交易常規有違外，與乙○○所稱因欠缺資
金繳納貸款而出售系爭房地之原因不符。而乙○○提出之丙○○
匯款證明，其金額、日期與乙○○每月應付貸款之內容不一，其
於九十六年十月三十日訴請離婚之時間點，又與系爭房地移轉登
記予丙○○之同年七月三十日，僅隔數月等情，堪認系爭房地之
買賣並非真實。乙○○於兩造婚姻關係存續中，將系爭房地無償
過戶予丙○○，自有害及被上訴人於法定財產制關係消滅後之剩
餘財產分配請求權。從而，被上訴人依民法第一千零二十條之一
第一項規定，先位請求撤銷上訴人二人間就系爭房地於九十六年
七月三十日所為買賣契約之債權行為、所有權移轉登記之物權行
為，及上訴人丙○○將前揭登記塗銷，均屬有理，應予准許。惟
其併依同法第一千零二十條之一第二項規定，備位聲明為相同之
請求，即無審酌之必要等論斷，為其判斷之基礎。
按民事訴訟法如係由原告主張權利者，應先由原告負舉證之責，
若原告先不能舉證，以證實自己主張之事實為真實，則被告就其
抗辯事實即令不能舉證，或其所舉證據尚有疵累，亦應駁回原告
之請求 (參見本院十七年上字第九一七號判例)。次按民法第一
千零二十條之一第一項、第二項明定：夫或妻於婚姻關係存續中
就其婚後財產所為之無償行為，有害及法定財產制關係消滅後他
方之剩餘財產分配請求權者，他方得聲請法院撤銷之。但為履行
道德上義務所為之相當贈與，不在此限。夫或妻於婚姻關係存續
中就其婚後財產所為之有償行為，於行為時明知有損於法定財產
制關係消滅後他方之剩餘財產分配請求權者，以受益人受益時亦
知其情事者為限，他方得聲請法院撤銷之。是以，被上訴人依此
法條規定，訴請撤銷無償行為時，自應就系爭房地之移轉為無償
行為；如為有償行為時，應就第三人於行為時明知有損於法定財
產制關係消滅後他方之剩餘財產分配請求權之有利事實負舉證責
任。原審徒以系爭房地買賣，僅口頭約定價金總額，成立時僅給
付一百萬元現金以及乙○○應無資金缺口等情，而未命被上訴人
就上開有利於己之事實為舉證前，又無視上訴人所舉證人游雪鳳
之證詞（一審卷六八頁）暨丙○○匯款之事實（一審卷二七、一
○七、一三二頁），遽為上訴人敗訴之判決，自嫌速斷，且違反
舉證責任分配原則。上訴意旨，指摘原判決不當，聲明廢棄，非
無理由。又原判決關於先位之訴部分既經廢棄發回，則後位（備
位）之訴部分亦生移審力，宜注意及之。
據上論結，本件上訴為有理由。依民事訴訟法第四百七十七條第
一項、第四百七十八條第二項，判決如主文。
中    華    民    國  九十九  年    三    月   十六   日
                      最高法院民事第三庭
                          審判長法官  陳  碧  玉
                                法官  王  仁  貴
                                法官  張  宗  權
                                法官  林  大  洋
                                法官  沈  方  維
本件正本證明與原本無異
                                      書  記  官
中    華    民    國  九十九  年    三    月  二十四  日
                                                       s

司法院資訊處製作；財團法人民間司法改革基金會備份。
